最高法院刑事判決　　　　　　　　　 111年度台上字第3352號
上　訴　人　臺灣高等檢察署高雄檢察分署檢察官呂幸玲
被　　　告　00000000000Z（姓名、年籍、住所資料詳卷）
上列上訴人因被告家暴妨害性自主案件，不服臺灣高等法院高雄
分院中華民國111年3月29日第二審更審判決（110 年度侵上更一
字第2號，起訴案號：臺灣高雄地方檢察署107 年度偵字第16153
號），提起上訴，本院判決如下：
    主  文
上訴駁回。
    理  由
一、按刑事訴訟法第377 條規定，上訴於第三審法院，非以判決
    違背法令為理由，不得為之。是提起第三審上訴，應以原判
    決違背法令為理由，係屬法定要件。如果上訴理由書狀並未
    依據卷內訴訟資料，具體指摘原判決不適用何種法則或如何
    適用不當，或所指摘原判決違法情事，顯與法律規定得為第
    三審上訴理由之違法情形，不相適合時，均應認其上訴為違
    背法律上之程式，予以駁回。
二、本件原判決以公訴意旨略以：被告（代號00000000000Z）明
    知被害人即其女兒（代號00000000000 ，真實姓名年籍資料
    詳卷，民國000年00月生），係未滿7歲之兒童，並無完整之
    意思能力及性自主決定能力，竟基於加重強制猥褻之犯意，
    於107年7月15日（週日），在其位於○○市○○區住處（完
    整地址詳卷）房間，假藉與被害人玩遊戲，以手指戳揉被害
    人之陰部，對被害人為猥褻行為，因認被告涉犯刑法第 224
    條之1、第222條第1項第2款之加重強制猥褻罪嫌。惟經審理
    結果，認為不能證明被告有前揭公訴意旨所指加重強制猥褻
    犯行，因而撤銷第一審論處被告加重強制猥褻罪刑之判決，
    改判諭知被告無罪。原判決已審酌卷內證據資料，對檢察官
    所舉及卷內各項證據資料，何以不足以證明被告犯罪，在理
    由內詳加剖析論敘。核其所為論斷說明，俱有卷內證據資料
    可資覆按，從形式上觀察，並無足以影響其判決結果之違法
    情形存在。
三、檢察官上訴意旨略稱：
㈠、原判決雖謂：被害人皮膚紅腫之狀況係從外陰部、小陰唇延
    至肛門口呈整片對稱狀，依被害人睡覺時會尿在尿布上及其
    皮膚較敏感之狀況等綜合判斷，難以排除被害人陰部之紅腫
    ，與「○○○○醫院」函覆所稱之過敏性皮膚炎間有關聯性
    云云。惟被害人於白天已不包尿布，其最近1 次因尿布疹就
    醫之106年3月6日，距離事發時已逾1年，應無罹患尿布疹之
    可能。又被害人於事發前，僅2 次因「手掌」過敏性皮膚炎
    、1 次遭蟲咬致「右手背」腫脹，以及107年5月30日「手指
    」病毒性疣就醫，從無「下體」出現過敏性皮膚炎之狀況。
    又「○○○○醫院」之被害人急診病歷首頁記載「已確認性
    受虐之兒童之初期照護」，並記載其身體明顯外傷。原判決
    逕認被害人之外陰部、小陰唇及肛門口之紅腫，不排除係過
    敏性皮膚炎所致，有理由矛盾之違誤。
㈡、經檢察官囑託「○○○○醫院」對被害人進行心理衡鑑鑑定
    結果，認為被害人之陳述具有可信性。原判決以被害人於檢
    察官訊問及第一審審理時，被問及其有無被教導要如何回答
    一節，僅擷取被害人答稱「有」之說法，以及被害人之外祖
    父母讓被害人看手機中屁股發紅之照片之情況，遽認被害人
    之證言有易受扭曲、污染之高度風險，已有可議。尤其，原
    判決忽視被害人後續答稱「媽媽說要認真」、「認真講話」
    ，而始終未提及其被教導如何具體回答之內容，足見被害人
    所稱「有」被教導，係指其家長提醒年幼、注意力不集中之
    被害人「認真講話」，而非教導被害人如何陳述遭被告強制
    猥褻之經過。況被害人若遭家長教導如何陳述，豈能從未在
    「○○○○醫院」、「○○○○醫院」、偵查、第一審及原
    審審理時，說出如何被教導之具體情節？再者，「○○○○
    醫院」所出具之鑑定報告就被害人喜歡或討厭被告，非創傷
    後壓力疾患，均係基於對被害人表現為客觀之觀察及專業之
    醫療判斷。被害人之陳述有部分前後不符，或相互間有所歧
    異時，究竟何者如何採證，法院得本其自由心證予以斟酌，
    或進一步再函詢鑑定醫院，而非以此否定被害人陳述內容具
    有可信性之鑑定結論。原判決未說明被害人究受有如何誘導
    ，而「編造」事實或「紅腫」原因，遽為有利於被告之認定
    ，有理由不備之違法。
四、惟按：
    檢察官就被告犯罪事實，應負舉證責任，刑事訴訟法第 161
    條第1 項定有明文。倘其所舉證據，不足說服審判法院，獲
    致被告犯罪之確信心證，被告應受同法第154條第1項無罪推
    定規定之保障，而應諭知無罪之判決（或不另為無罪之諭知
    ）。又認定犯罪事實所憑之證據，雖不以直接證據為限，間
    接證據亦包括在內；然無論直接或間接證據，其為訴訟上之
    證明，須於通常一般之人均不致有所懷疑，而得確信其為真
    實之程度者，始得據為有罪之認定，倘其證明尚未達到此一
    程度，而有合理性懷疑存在時，事實審法院復已就其心證上
    理由予以闡述，敘明其如何無從獲致有罪之確信，因而為無
    罪之判決者，即難遽以主觀之意見，指摘其為違法。至於證
    據之取捨及其證明力如何，乃屬事實審法院之職權，如其取
    捨判斷並不違背客觀存在之經驗法則或論理法則，即無違法
    可指。
    被害人就被害經過所為之指述，不得作為認定犯罪之唯一證
    據，應調查其他補強證據，增強其陳述的憑信性，以擔保其
    指證、陳述確有相當之真實性。申言之，被害人之陳述如無
    瑕疵，尚且就其他方面調查與事實相符，始足採為科刑之基
    礎，倘其陳述尚有瑕疵，則在未究明前，遽採為論罪科刑之
    根據，即難認為適法。此所謂無瑕疵，係指被害人所為不利
    被告之陳述，與社會上之一般生活經驗或卷附其他客觀事證
    並無矛盾而言；所謂就其他方面調查認與事實相符，非僅以
    援用之旁證足以證明被害結果為已足，尤須綜合一切積極佐
    證，除認定被告確為加害人之外，在推理上無從另為其他合
    理原因之假設而言。又被害幼童心智仍在發展當中，其認知
    機能及邏輯思考能力，未臻成熟，陳述能力則因受限於習得
    之語彙不足或誤解，而無法為完整或準確之陳述。是幼童之
    陳述具有易受暗示、誘導及混淆體驗與想像事實等特性。又
    性侵害犯罪案件具有隱密性，通常僅有被告與被害人2 人在
    場，不免淪為各說各話之局面，而被害之幼童陳述亦存在同
    樣之風險，法院於判斷幼童陳述之憑信性時，尤應慎重。特
    別是被害幼童對於犯人之識別（特徵、關係）、犯罪及案發
    經過（時間、地點、環境、方法、反應等）之認識、記憶是
    否正確，陳述（含指認）過程有無受不當暗示、誘導之污染
    等重大瑕疵，事實審法院應整合案內訴訟資料，依經驗法則
    、論理法則，審慎決定幼童證言之可信度。
    原判決認檢察官所舉事證，不能證明被告有上揭公訴意旨所
    指之強制猥褻犯罪事實，已援引卷內證據資料，說明：
㈠、被害人於司法訪談員詢問時，就其有無遭被告在其「祖母房
    間」內「摸屁屁」一事，先稱「有」，後稱「無」。於檢察
    官訊問時陳稱：其躺在「被告房間」，遭被告摸屁股，被告
    係於晚上與其玩遊戲，玩輸時摸其屁股；於第一審審理時，
    就被告有無撫摸其屁股一節，時而稱「有」，時而稱「無」
    ，可見其指述前後不一。綜合被害人所為上開指述，與起訴
    事實記載「被告於107年7月15日在其住處之房間內，藉與被
    害人獨處玩遊戲時，以手指戳揉被害人陰部」事實，不論時
    間、地點、如何猥褻被害人陰部等節，亦不一致，自難僅憑
    被害人之指述，遽為不利於被告之認定。
㈡、被害人之外祖母（代號00000000000B，真實姓名年籍詳卷）
    固於警詢及檢察官訊問時證稱：107年7月15日晚上，被害人
    睡前要包尿布時，說她尿尿的地方會痛，其發現她尿尿的地
    方跟大便的地方都紅腫，經詢問被害人為什麼痛痛？被害人
    答稱：爸爸「用手手給我用的」。其發現被害人遭被告以手
    指「用她尿尿的地方」共「5次」，但只記得第一次「（106
    年3 月）」跟最後一次「（107年7月15日）」。其第一次發
    現時，有跟被害人之祖母（代號00000000000C，真實姓名年
    籍詳卷）說，但被害人祖母都說是小孩說謊，其後來都不說
    了等語。惟其於上訴審審理時證述：（妳在107年6月25日就
    已經有錄影檔案，當時為何不報警，為何要等到107年7月15
    日才錄另一個檔案，然後報警？）因為「107年6月25日」我
    有跟被害人之祖母「當面」說被告的不當行為，但是被害人
    祖母說是小孩亂說的，所以沒有報警等語。可見被害人之外
    祖母，就發現被害人下體紅腫之時間及處理方式，已見前後
    陳述不一。參酌被告與被害人之母親（代號00000000000A，
    真實姓名年籍詳卷）於「106年2月」協議離婚後，被害人自
    同年3 月份起，即依約定於平日由外祖母照顧，倘被害人於
    「106年3月」間，即遭被告猥褻，被害人之母親、外祖父母
    竟未及時處理，迨於「107年6月25日」始拍攝被害人指訴遭
    被告強制猥褻之錄影檔案，與常情不合。
㈢、上訴審勘驗被害人之母親所提出「107年6月25日」、「7 月
    15日」拍攝之錄影檔案「0000000.mp4」及「0000000.mp4」
    （下稱「0000000錄影檔」），所製作之勘驗筆錄顯示，上
    開錄影均僅朝被害人攝影，並未顯示被害人之外祖父母詢問
    被害人之過程，以及具體之環境全貌。又被害人於「107071
    5 錄影檔」表示：「（外祖父：○，你那個怎麼紅紅的？）
    因為爸爸『用』我啊。」、「（外祖父：這樣喔，啊在什麼
    地方？）他在阿嬤的裡面」、「阿嬤的房間」、「（外祖父
    、外祖母：你有沒有說謊？）沒有，平常『老師』說不可以
    說謊。」等語。以錄影者係被害人外祖父，僅有被害人外祖
    父母之聲音，而無影像，無法排除錄影時，被害人有受教導
    、混淆現實與想像之疑慮，尚難採為不利於被告認定之依據
    。
㈣、卷附「○○皮膚科專科診所」（下稱○○診所）所出具之10
    9年7月15日及110年11月5日函略謂：被害人自105年1月14日
    起至106年3月6日間，有7次因尿布疹、2 次因「手掌」過敏
    性皮膚炎，以及於107年5月30日「手指」因病毒性疣之就醫
    紀錄，被害人皮膚較一般人為敏感，易受外來因素影響，導
    致成紅斑或過敏狀態。又尿布疹之紅疹變化極為複雜，或為
    過敏性皮膚炎，或合併細菌滋生，甚至會因局部外用藥引發
    刺激的變化，有無穿戴尿布只是成因之一等語。又卷附「○
    ○○○醫院」108 年1月7日函暨所檢附之被害人事發日之急
    診病歷資料顯示，被害人於「107年7月15 日」晚間11時5分
    許，由其外祖父母陪同急診，主訴為疑似性侵害，口述遭被
    告脫下褲子以手指猥褻，醫生診視後即告知被害人之母親通
    報，依其同意採證及聯絡婦幼隊及社工等情，可見僅係依被
    害人之主訴，依法通報，而未判定被害人之臨床症狀係遭被
    告猥褻所致。又上開「○○○○醫院」108 年1月7日函並說
    明：就臨床而言，尿布過久未更換，外陰部或肛門周邊會因
    潮濕，而出現皮膚紅腫、發炎現象，醫學上稱為過敏性皮膚
    炎。據病歷所載，被害人「疑似」發生性侵害事件，於「10
    7年7月16日」到院採證驗傷。經理學檢查，其外陰部、小陰
    唇及肛門口紅腫，處女膜完整，臨床無法排除病童前揭發現
    與「過敏性皮膚炎」之關聯性等詞。綜合上開醫療院所之覆
    函及被害人於睡覺時仍有包尿布，以及被害人皮膚較敏感之
    狀況等資料判斷，尚難逕行排除被害人陰部之紅腫，與其過
    敏性皮膚炎間之關聯性。
㈤、被害人經檢察官囑託「○○○○醫院」鑑定，由該院門診會
    談觀察（被害人、被害人之母親、外祖母、○○市政府社會
    局家庭暴力及性侵害防治中心〈下稱家防中心〉社工、醫師
    、醫院社工），進行臨床心理衡鑑鑑定（包含行為觀察及晤
    談摘要、測驗結果），該院108年8月21日○○○○○字第00
    000000000 號函所附精神鑑定書（下稱精神鑑定書）記載：
    被害人對可能被害過程尚具備事實之陳述能力；被害人並未
    出現明顯創傷後壓力疾患之症狀，應未符合創傷後壓力疾患
    之診斷標準等語。然該院鑑定之資料來源，並不包含詢問被
    告，且鑑定醫師詢問被害人有關事件經過時，被害人所述仍
    有不一之情形，上開精神鑑定結果，亦不足為不利於被告認
    定之補強證據。
㈥、綜上，被告被訴加重強制猥褻犯行，僅有被害人有瑕疵之指
    述為證，並無其他確實補強證據足以佐證被害人指述屬實可
    信，仍有合理之懷疑存在。又檢察官所舉其他證據及卷內現
    有之事證，亦無從獲致被告確有被訴犯行之確信，揆諸前揭
    說明，基於罪證有疑利於被告原則，應認不能證明被告有被
    訴強制猥褻犯行等旨。
    稽諸：⑴被害人於事發時睡覺仍包尿布，尿布必須包覆下體
    ，縱使被害人白天未包尿布，然尿布疹之發生及症狀具有持
    續性，仍然有出現尿布疹之可能。原判決認定被害人陰部之
    紅腫，不能排除係尿布疹之過敏性皮膚炎所致，自有所本。
    ⑵被害人之母親所提出之0000000 錄影檔，係被害人之外祖
    母發現被害人陰部紅腫，由外祖父針對被害人所拍攝，可見
    係被害人之外祖父母為蒐證特別錄影，而非於被害人陳述其
    遭被告強制猥褻時，家中設置監視器運作時所錄得之畫面，
    且其內容僅有被害人之影像，被害人於錄影前、錄影時，其
    所在之客觀環境、在場人員、詢問者即被害人之外祖父母與
    被害人之互動情況，均有未明。原判決審酌被害人於錄影時
    所為敘述有不一致、未回答或答非所問之情形，參以被害人
    之外祖父母，曾提示手機內被害人屁股發紅之照片予被害人
    觀看，因認年幼之被害人所為陳述，易有扭曲、受污染之風
    險，不能遽採為不利於被告認定之依據，自屬有據。至精神
    鑑定報告書認為被害人對可能被害過程尚具備事實陳述之能
    力，與被害人各次所述之被害經過，有無被不當污染、矛盾
    及是否屬實可信等節，並無必然關聯性。原判決斟酌卷內事
    證，予以摒棄不採，核屬其證據取捨職權行使之事項，既與
    經驗法則、論理法則尚屬不悖，自不得任意指為違法。檢察
    官此部分上訴意旨泛言指稱：原判決有理由不備及矛盾之違
    法云云，係單純就證據取捨，異持評價，洵非適法之第三審
    上訴理由。
五、綜上，本件檢察官上訴意旨，係就原審採證、認事職權之適
    法行使，再事爭論，顯與法律規定得為第三審上訴理由之違
    法情形，不相適合。依據首揭說明，應認本件檢察官之上訴
    ，為違背法律上之程式，予以駁回。
據上論結，應依刑事訴訟法第395條前段，判決如主文。
中    華    民    國   111    年    8     月    18    日
                  刑事第五庭審判長法  官  李  錦  樑  
                                  法  官  周  政  達  
                                  法  官  吳  淑  惠  
                                  法  官  錢  建  榮  
                                  法  官  林  孟  宜  
本件正本證明與原本無異
                                  書記官
中    華    民    國   111    年    8     月    25    日